臺灣臺中地方法院刑事判決　　　　　　　 96年度訴字第457號
公　訴　人　臺灣臺中地方法院檢察署檢察官
被　　　告　戊○○
被　　　告　甲○○
上列被告等因偽造文書等案件，經檢察官提起公訴（95年度偵字
第21637號），本院判決如下：
    主  文
戊○○連續行使偽造私文書，足以生損害於他人，處有期徒刑拾
月。如附表1所示偽造之署押，均沒收。又連續意圖為自己不法
之所有，而侵占自己持有他人之物，處有期徒拾月。應執行有期
徒刑壹年陸月。如附表1所示偽造之署押，均沒收。
甲○○無罪。
    犯罪事實
一、戊○○於民國93年1月起，在台中縣龍井鄉○○村○○路160
    巷28號住處，自任會首而召募陳永吉、乙○○、陳聰生、許
    香珠、己○○、劉財旺、陳美蓮、壬○○、王耀順、丙○○
    （以陳秋明之名義加入）、丁○○○（加入2人次）、王良
    洲、謝木鎮、辛○○（加入2人次）、黃碧林、劉哲富等人
    ，成立每會新台幣（下同）3萬元，會員含會首共19會，會
    期自93年1月起至94年7月止，每月10日20時在上址開標，採
    外標制之民間互助會，即未得標之活會會員每月應繳上揭固
    定金額，得標之死會會員則繳交外加得標利息後之金額，欲
    標會者須以標單填寫姓名及金額。詎戊○○因週轉不靈，亟
    需用款，竟利用其擔任會首之機會，分別為下列行為：
  (一)戊○○明知其未得互助會會員壬○○、丁○○○之同意參與
    投標，竟基於意圖為自己不法所有及行使偽造私文書之概括
    犯意，先後於如附表1所示之日期，在上址之同一開標處所
    ，分別利用該等活會會員未到場參與開標之機會，先後在投
    標單上偽造被冒標會員「壬○○」、「丁○○○」之署押，
    並分別填載如附表1所示之競標金額，而偽造各該期投標單
    之準私文書，用以表示各該被冒標之會員，願依該投標單上
    所載之金額為標息以標取會款，繼之持向其他到場之活會會
    員行使，而連續行使前開偽造之準私文書，足以生損害於壬○○、丁○○○以及其他競標時仍為活會之會員，致其等均
    陷於錯誤，確信為戊○○所指之人得標，而分別交付該期之
    會款3萬元予戊○○，戊○○以此方式連續詐得如附表1所示
    之金額。
  (二)戊○○明知應將所收取之會款，於得標會員得標後數日內，
    交付予該次得標之會員收執，竟基於意圖為自己不法所有之
    概括犯意，先於94年5月10日將本應全數交付予得標會員己○○之會款，僅交付其中一部份，而將其餘之20萬2千元會
    款挪供己用而侵占入己；又於94年6月10日要求剩餘之活會
    會員丙○○（以陳秋明之名義加入）、辛○○不再進行投標
    ，改以兩人均分之方式計算得標金額，經計算後，丙○○之
    得標金額為56萬6千1百元，辛○○之得標金額為50萬1千8百
    元，戊○○竟承前侵占之犯意，僅交付丙○○會款6千1百元
    、辛○○會款25萬1千8百元後，將其餘會款挪供己用，計侵
    占丙○○56萬元、辛○○25萬元之會款。
二、案經壬○○訴由台中縣警察局烏日分局報請台灣台中地方法
    院檢察署檢察官偵查起訴。
    理    由
壹、有罪部分：
一、按現行刑事訴訟法為保障被告之反對詰問權，排除具有虛偽
    危險性之傳聞證據，以求實體真實之發見，於該法第159 條
    第1 項明定被告以外之人於審判外之言詞或書面陳述，除法
    律有規定者外，不得作為證據。而刑事訴訟法第159條之1至
    159條之4有傳聞法則之例外規定，且被告以外之人於審判外
    之陳述，雖不符前4 條之規定，而經當事人於審判程序同意
    作為證據，法院審酌該言詞陳述或書面陳述作成時之情況，
    認為適當者，亦得為證據；當事人、代理人或辯護人於法院
    調查證據時，知有第159條第1項不得為證據之情形，而未於
    言詞辯論終結前聲明異議者，視為有前項之同意，刑事訴訟
    法第159條之5定有明文。本件檢察官、被告並未就被告以外
    之人於審判外之陳述有所爭執，且迄於言詞辯論終結前，均
    未主張有刑事訴訟法第159條第1項不得為證據之情形，是應
    認已同意作為證據，且經本院審酌後，認無不適當之情形，
    應認均有證據能力。
二、訊據被告戊○○矢口否認犯罪，辯稱：並未冒標壬○○、丁○○○的合會，壬○○部分並非在93年10月10日得標，而是
    在第18標、第19標時，由壬○○與陳秋明協調好；丁○○○
    的兩會都是她自己標走的，得標後，丁○○○同意將得標金
    借我，我開一張借款106萬元的借據給她；有將會員繳交的
    錢先挪用，己○○部分還欠他20萬2千元，丙○○部分有先
    向她借，說等我不動產賣掉再還她，也有開支票給丙○○，
    該張支票沒有兌現，辛○○部分開了2張支票給他，1張有兌
    現，1張25萬元的沒有兌現，當時經濟有問題，都是跟會員
    協調先開支票，待財產出售才還他們錢云云。
三、經查：
  (一)被告戊○○雖自任合會會首，依法應負責開標、收取（交付
    ）會款及保存合會會單等事宜，於系爭合會尚有部分會員並
    未依約取得得標金額之際，對於歷次會期之得標會員及標息
    均稱不復記憶，亦始終未能提出載明每次得標會員及標息之
    系爭合會會單，僅證人即會員辛○○、丙○○分別提出其等
    所保存之合會會單（見警卷第19-20頁、本院卷第62-65頁）
    ，兩份會單之得標標息記載大致相符，是本院以該兩份合會
    會單記載之歷次得標會員及標息為認定事實之依據，先予敘
    明。
  (二)被告戊○○雖辯稱並未冒標會員壬○○之合會，而是至第18
    標、第19標時，由壬○○與陳秋明協調得標金額云云，然證
    人壬○○於本院審理時結證稱「系爭合會從未得標，被告戊○○告知最後2會是伊與丙○○，由兩人分一分就好，才由
    被告戊○○於94年7月間開立面額56萬元的支票1紙交付，然
    據辛○○告知，依據辛○○之會單記載，伊於93年10月10日
    已得標」等語（本院卷第55-57頁），證人丙○○證稱：「
    我總共繳納17次的會款，至94年5月10日止，於94年6月10日
    我們查到還剩3個活會，就是陳秋明、壬○○、辛○○，但
    實際上互助會名冊是19個人，應該只剩2個活會」等語（本
    院卷第51頁），以合會會員19人次計算，至94年5月10日（
    第17會）最後一次開標日為止，僅餘2次會期（即94年6月10
    日、同年7月10日），然依上開證人壬○○、丙○○之證述
    ，卻尚有3名活會會員（陳秋明、壬○○、辛○○），是應
    有會員於會期進行中遭冒標無疑。又依證人辛○○證稱「依
    據被告告知，93年10月10日得標人是壬○○，標息2900元也
    是被告告訴我的」等語（本院卷第93頁），若非被告戊○○
    於93年10月10日冒證人壬○○之名義，以2900元標息標得該
    次合會，而向其餘會員辛○○等人佯稱係壬○○得標，證人
    辛○○豈會於合會會單上記載該次得標人為壬○○？而壬○○又豈會於合會最後一次開標日94年5月10日仍認自己為活
    會會員？是認被告戊○○於93年10月10日假冒壬○○之名義
    ，偽造標息為2900元之標單參與競標，進而得標，而向其餘
    活會會員佯稱係壬○○得標，收取標金而詐得如附表1編號1
    所示之會款。至證人壬○○雖證稱「被告戊○○於94年7月
    間曾開立1張56萬元的支票給我」等語，惟詐欺罪性質上係
    即成犯，凡意圖為自己或第三人不法之所有，以詐術使人將
    本人或第三人之物交付時，即應構成犯罪，縱事後將詐欺之
    物設法歸還，亦無解於罪名之成立，是被告戊○○以冒標壬○○合會之詐欺手段，使壬○○及其餘活會會員陷於錯誤而
    交付財物之際，詐欺犯行即已成立，事後開立支票償還詐得
    之會款並無卸於罪責之成立。
  (三)被告戊○○又辯稱並未冒標丁○○○的合會，而是由丁○○○自行得標後，同意出借得標金，始開立一張借款106萬元
    的借據云云，證人丁○○○固迭於偵訊及本院結證稱「第17
    標（即94年5月10日）是我以4千元得標，向被告要錢時，他
    跟我說會款在醫院不見了」（95年度他字第2090號偵查卷第
    79頁）、「我是94年5月及7月得標，這2次是我告訴被告說
    我要投標的，被告有跟我說我有得標，5月間的會是以4千元
    得標，7月是尾會，但實際上這2會我都沒有收到錢，被告都
    說錢在醫院弄丟了，他願意向他岳父借錢給我，但是都沒有
    給我錢」等語（本院卷第46-47頁），惟依證人辛○○所提
    出之合會會單，94年5月10日第17會係會員己○○以4千元得
    標（警卷第19-20頁、本院卷第101頁），又依證人丙○○提
    出之合會會單，94年5月10日第17會得標姓名記載「歐」字
    ，利息記載4千元（見本院卷第65頁），亦應係指「己○○
    」得標；再者，依證人陳秀蘭即己○○之妻於偵訊時證稱「
    有跟一會，是第17會得標，有拿到一半現金的得標金，另被
    告戊○○開20萬2千元的票，結果跳票」等語（上開偵查卷
    第70頁），被告戊○○既向己○○及除丁○○○外之其餘活
    會會員告知第17標係己○○以4千元得標，並支付部分得標
    金額予己○○，是認第17標之得標者係應己○○而非丁○○○。而依據證人辛○○提出之合會會單，丁○○○分別於93
    年11月10日以3千元及94年2月10日以3千5百元得標，實則依
    證人丁○○○上開證詞，其並未參與該2次投標，且系爭合
    會於94年5月10日最後一次開標後即停會，94年7月10日根本
    未開標，證人丁○○○不可能收取94年7月10日之尾會，是
    認應係被告戊○○先後於93年11月10日及94年2月10日，假
    冒丁○○○之名義，偽造標息為3千元及3千5百元之標單參
    與競標，進而得標，而向其餘活會會員佯稱係丁○○○得標
    ，收取標金而詐得如附表1編號2及編號3所示之會款。又被
    告戊○○另辯稱經丁○○○同意出借得標金云云，然此節業
    經證人丁○○○否認，且卷附被告戊○○提出之面額106萬5
    千元借據1紙（上開偵查卷第73頁），書立日期為94年7月13
    日，若被告戊○○果有於丁○○○得標後向其借用得標金，
    應係於每次得標後簽立該次得標金額之借據，而非遲至合會
    終止後始簽立約等於2次得標總金額之借據，是被告戊○○
    上開所辯，均屬卸責之詞，不足採信。
  (四)關於被告戊○○冒標所詐得金額之計算方式，按民間互助會
    已得標之死會會員，事後無論任一會員得標及其願出之標金
    若干，均須繳納當期全額之會款，縱為會首施用詐術，以他
    會員名義冒標，並向死會會員收取會款，因該等死會會員本
    負有繳納會款之義務，當非陷於錯誤而交付會款予會首，自
    無構成詐欺取財罪之可言（最高法院83年度台上字第4153號
    判決意旨參照）。準此，本件被告戊○○冒標行為，被詐欺
    之對象僅係各該期之活會會員及被冒名盜標者，亦即被告戊○○於如附表1所示各會期所為詐欺取財犯行之對象，應僅
    為被告戊○○於如附表1所示各該會期冒標之詐欺行為當時
    尚屬活會之會員，不包括死會會員，而詐欺所得之款項，應
    僅限於實際加入而未得標之活會會員所繳納之會款。基此，
    關於本案採外標制之互助會，被告戊○○冒標所詐得金額之
    計算方式應為：每會金額×活會人數（須扣除會首、死會人
    數、再加上之前曾被冒標時實際上仍為活會的人數），茲計
    算如附表1所示。
  (五)被告戊○○坦承挪用部分會員繳交之會款，會員己○○部分
    尚欠20萬2千元，開予會員丙○○之支票56萬元沒有兌現，
    開予會員辛○○的25萬元支票亦未兌現等情，核與證人陳秀
    蘭於偵訊時（上開偵查卷第70頁），及證人丙○○、辛○○
    於本院審理中（本院卷第51、90、92頁）之證述相符，並有
    上開合會會單在卷可稽。按民法第709條之1第1項規定：「
    稱合會者，謂由會首邀集2人以上為會員，互約交付會款及
    標取合會金之契約。其僅由會首與會員為約定者，亦成立合
    會。」，是現行民法就合會之法律關係以團體性合會為原則
    （民法第709條之1第1項前段），以單線關係之合會為例外
    性（民法第709條之1第1項後段），而觀之卷附合會會單，
    均未特別註明適用單線關係合會之約定，故本件自屬民法第
    709條之1第1項前段規定之團體性合會甚明，合會契約法律
    關係不僅存在於會首與會員之間，同時存在於各會員之間。
    又依民法第709條之7第2項規定：「會首應於前項期限內（
    每期標會後3日內），代得標會員收取會款，連同自己之會
    款，於期滿之翌日前，交付得標會員。逾期未收取之會款，
    會首應代為給付。」是會員標得會款後，當期會款債權即由
    該得標會員享有，會首僅係依規定代得標會員收取會款，並
    對逾期未收取之會款，負代為給付之義務，會首代得標會員
    向各會員收取會款，即屬因法律或契約上之原因而持有得標
    會員之會款。被告戊○○並未將所收取之會款全數交與得標
    會員，復自承「因當時經營小工廠，經濟不景氣，我的錢一
    些還工資，還有一些錢有跟民間借貸，故將會款挪用於還民
    間借貸」等語（上開偵查卷第79頁），其將代得標會員向各
    會員收取之會款，於持有期間變易原持有之意思而用以償還
    個人借貸，顯已該當侵占罪之構成要件。被告戊○○雖又辯
    稱都是跟會員協調先借用，先開支票，待財產出售才還他們
    錢云云，然均據證人丙○○、辛○○所否認，且按侵占罪係
    即成犯，凡對自己持有之他人所有物，有變易持有為所有之
    意思時，即應構成犯罪，縱事後將侵占之物設法歸還，亦無
    解於罪名之成立（最高法院43年度台上字第675號判例意旨
    參照），是被告戊○○上開辯解，實屬無據。
  (六)綜上所述，本件事證已臻於明確，被告戊○○犯行堪以認定
    ，應依法論科。
四、比較新舊法部分：按被告戊○○為後，刑法及刑法施行法業
    於94年2月2日修正公布，並於95年7月1日施行。按行為後法
    律有變更者，適用行為時之法律，但行為後之法律有利於行
    為人者，適用最有利於行為人之法律，現行刑法第2條第1項
    定有明文。此條規定乃與刑法第1條罪刑法定主義契合，而
    貫徹法律禁止溯及既往原則，係規範行為後法律變更所生新
    舊法律比較適用之準據法，是刑法第2條本身雖經修正，但
    刑法第2條既屬適用法律之準據法，本身尚無比較新舊法之
    問題，應一律適用裁判時之現行刑法第2條規定以決定適用
    之刑罰法律，先予辨明。又以本次刑法修正之比較新舊法，
    應就罪刑有關之共犯、未遂犯、想像競合犯、牽連犯、連續
    犯、結合犯，以及累犯加重、自首減輕暨其他法定加減原因
    （如身分加減）與加減例等一切情形，本於統一性及整體性
    原則，綜其全部罪刑之結果而為比較，亦有最高法院95年度
    第8次刑庭會議決議可資參照。是以：
  (一)被告戊○○先後多次行使偽造私文書、詐欺及侵占之犯行，
    因行為後新法業已刪除連續犯之規定，原屬連續犯之數個犯
    罪行為，依新法應數罪併罰，比較修正前之規定，可依裁判
    上一罪論處，顯然修正前之規定較有利於被告，如仍依修正
    後之規定，對於被告極為不利，從而，此刪除雖非犯罪構成
    要件之變更，但顯已影響行為人刑罰之法律效果，自屬法律
    有變更，依新法第2條第1項規定，比較新、舊法結果，仍應
    適用舊法論以連續犯，較有利於被告。
  (二)被告行為後，因修正後之刑法刪除第55條後段關於牽連犯之
    規定。本件被告所犯行使偽造私文書罪及詐欺罪，具有牽連
    犯之關係，依修正前即行為時之規定，應從一重之行使偽造
    私文書罪處斷；依修正後之刑法既已刪除牽連犯之規定，則
    所犯上開各罪應依數罪併罰之規定分論併罰。比較新舊法之
    規定，仍應適用舊法論以牽連犯，較有利於被告。
  (三)修正前刑法第51條規定：「數罪併罰，分別宣告其罪之刑，
    依左列各款定其應執行者：」其中第5款規定：「宣告多數
    有期徒刑者，於各刑中之最長期以上，各刑合併之刑期以下
    ，定其刑期。但不得逾20年。」修正後刑法第51條第5款規
    定：「宣告多數有期徒刑者，於各刑中之最長期以上，各刑
    合併之刑期以下，定其刑期。但不得逾30年。」比較結果，
    修正後刑法並非較有利於行為人。依新刑法第2條第1項前段
    規定，自應適用最有利於被告之舊刑法。
  (四)經綜合比較結果，本案涉及法律變更之部分經上開比較新舊
    刑法之規定，以舊刑法有利於被告，依新刑法第2條第1項前
    段規定，自應適用最有利於被告之舊刑法。
五、論罪科刑部分：
  (一)按冒用他人名義書寫標單，以冒標他人之互助會，茍標單上
    除書寫被冒標者姓名及欲標取會款所出利息之金額外，並書
    有「標單」之意旨，而就文義內容之本身，使人一見即知係
    投標會款之標單，該標單固係刑法第210條所稱之私文書；
    惟如僅在紙上書寫被冒標者之姓名及所出利息之金額，就文
    義本身並不足以獨立表示一定用意之證明，如非依民間互助
    會之習慣，尚無從認定其上之文字，係用以表示該名義人願
    出所書金額之利息以標取互助會會款之證明者，則非刑法第
    210條所規定之私文書，而屬同法第220條以文書論之準私文
    書（最高法院91年度台上字第5683號判決意旨參照）。查被
    告戊○○未經壬○○、丁○○○同意，先後於附表1所示時
    間，於投標單上偽造其等之署押並書寫標金數目，依民間互
    助會之習慣，足以表示係標單作為標會之憑證，揆諸前開判
    決意旨，應屬偽造刑法第220條第1項以文書論之準私文書，
    嗣被告戊○○又將該標單提示予其他互助會成員參加競標，
    並據該準私文書之內容主張其標取會金之意思，而冒標詐取
    活會會員會款，各足生損害於被冒標名義人及其餘活會會員
    。是核被告戊○○所為，係犯刑法第216條、第220條第1項
    、第210條之行使偽造以文書論之私文書罪、同法第339條第
    1項之詐欺取財罪。被告先後所為偽造「壬○○」、「丁○○○」署押之行為，係偽造準私文書之部分行為，偽造準私
    文書之低度行為則為行使之高度行為所吸收，均不另論罪。
    又被告戊○○以一詐欺行為，同時詐騙數名活會會員，侵害
    數法益，為同種之想像競合犯，僅論以一詐欺取財罪。其先
    後多次行使偽造準私文書、詐欺取財之犯行，均時間緊接、
    方法相同，各觸犯構成要件相同之罪名，顯係基於概括犯意
    反覆為之，皆應依修正前刑法第56條連續犯規定論以一罪，
    並加重其刑。至被告戊○○於每次冒用他人名義得標後，向
    各活會會員及遭冒名之會員詐收會款，應係一詐欺行為之接
    續進行，僅成立單一詐欺行為，尚與連續犯有別，附此敘明
    。又其所犯連續行使偽造準私文書罪、連續詐欺取財罪二罪
    間，有方法目的之牽連關係，應依修正前刑法第55條後段之
    規定，從一重之連續行使偽造準私文書罪處斷。
  (二)查被告戊○○將收取之會款挪做清償其私人向民間之借貸，
    自係以易持有為所有之意思為之，顯有不法所有之意圖甚明
    ，故核其所為，係犯刑法第335條第1項之侵占罪。又被告先
    後3次侵占犯行，均時間緊接，所犯構成要件相同之罪，顯
    均係基於概括犯意為之，應依修正前刑法第56條連續犯規定
    論以一罪，並加重其刑。
  (三)被告戊○○所犯上開連續行使偽造私文書罪、連續普通侵占
    罪2罪間，犯意個別，行為互殊，應予分論併罰。
  (四)公訴意旨雖未論及被告戊○○侵占如附表2編號1、2所示己○○、辛○○會款之犯行，惟此部分與上開論罪科刑部分具
    連續犯之裁判上一罪關係，本院自應併予審酌。
  (五)爰審酌被告戊○○就合會終止後何以仍有多名會員未得標，
    無法自圓其說，卻仍一再辯稱並無冒標違法事宜，毫無坦承
    悔過之具體表現，並考量其犯罪所得金額，惟念及其前無不
    法前科，有臺灣高等法院被告全國前案紀錄表附卷足徵，素
    行尚佳等一切情狀，分別量處如主文第1項所示之刑，並依
    修正前刑法第51條第5款規定，定應執行之刑，以資儆懲。
    又被告戊○○偽造之標單均未扣案，惟其上如附表1所示偽
    造之署押並無證據證其已經滅失，仍應依刑法第219條規定
    宣告沒收。
六、公訴意旨另以：被告戊○○於不詳時間，以不詳金額，冒標
    辛○○所參與之互助會，而認被告戊○○此部分另涉犯刑法
    第216條、第220條第1項、第210條之行使偽造以文書論之私
    文書罪、同法第339條第1項之詐欺取財罪嫌云云。惟查，證
    人辛○○業於本院證稱「系爭合會參加2會，皆以我的名義
    參加，會錢都是我在繳納，有1會有得標，在第16會得標，
    是94年4月10日得標的，當時的標息4千元，該次有收到得標
    金55萬7千8百元，該會是收現金。第2會沒有得標，因為第2
    會等於已經停標了，被告當時是說剩下我與陳秋明2人是活
    會，問我要標多少，我說我跟陳秋明平分，後來被告就直接
    算錢給我。被告原來是開支票50萬元給我，現金1800元，但
    因為支票到期日太久，我要求重開，被告才開給我2張各25
    萬元的支票，其中2張支票有兌現」等語，證人辛○○所參
    與之2人次合會，其中1會已於94年4月10日得標，並已取得
    得標金，另一會則係於末2會時與另一會員陳秋明均分得標
    金，辛○○應得之得標金為50萬1千8百元，其中經被告戊○○開立之面額25萬元支票未兌現而遭被告戊○○侵占部分，
    業如前述，則證人辛○○所參與之合會應無遭被告戊○○冒
    標之情事。是公訴人所指被告戊○○此部分冒標犯行，即屬
    不能證明，惟公訴意旨既認此部分與前述論罪科刑之部分有
    連續犯之裁判上一罪之關係，爰不另為無罪之諭知。
貳、無罪部分：
一、公訴意旨略以：被告甲○○係戊○○之妻，戊○○於93年1
    月起，在台中縣龍井鄉○○村○○路160巷28號住處，自任
    會首而召募陳永吉等19人，成立外標制、每會3萬元之合會
    。因戊○○缺錢周轉，被告甲○○竟與戊○○共同基於偽造
    文書、詐欺取財及侵占之概括犯意聯絡，於93年10月10日某
    時許，冒標「壬○○」之合會，使壬○○及其餘活會會員陷
    於錯誤，而各交付會款3萬元，足以生損害於包括遭冒名之
    壬○○在內之活會會員之權益。另於不詳時間，以不詳金額
    ，冒標黃蒲春、辛○○所參與之互助會。又於94年7月10日
    將丙○○得標之56萬元6千1百元其中56萬元侵占入己，因認
    被告甲○○涉有共同行使偽造文書、詐欺取財及侵占罪嫌等
    語。
二、按犯罪事實應依證據認定之，無證據不得認定犯罪事實；不
    能證明被告犯罪者，應諭知無罪之判決，刑事訴訟法第154
    條第2項、第301條第1項前段分別定有明文。又認定不利於
    被告之事實須依積極證據，苟積極證據不足為不利於被告事
    實之認定時，即應為有利於被告之認定（最高法院30年台上
    字第816號判例意旨參照）；認定犯罪事實所憑之證據，雖
    不以直接證據為限，間接證據亦包括在內；然而無論直接或
    間接證據，其為訴訟上之證明，須於通常一般之人均不致有
    所懷疑，而得確信其為真實之程度者，始得據為有罪之認定
    （最高法院76年台上字第4986號判例意旨參照）。
三、公訴人認被告甲○○涉有上開犯行，係以被告甲○○自承曾
    向會員詢問標息，及曾幫忙先生戊○○收取會款等語，及證
    人即合會會員乙○○、丙○○、丁○○○、辛○○證稱被告
    甲○○向其等收取會款，為主要論斷依據。惟訊據被告甲○○堅決否認有何偽造文書、詐欺及侵占犯行，辯稱：互助會
    是戊○○召集主持的，是戊○○叫伊幫忙去收會款，伊基於
    夫妻情義才會幫忙，並無與戊○○共同犯罪的意思等語。
四、經查：證人辛○○於本院證稱「收取會款是戊○○開車載甲○○來收，但戊○○都在外面等，沒有進入家裡」等語（本
    院卷第92頁）；證人丁○○○證稱「有時候是戊○○通知得
    標，有時候是甲○○通知得標」等語（本院卷第48頁）；證
    人丙○○證稱「我記得好幾次都是甲○○騎腳踏車隨同我到
    農會領錢。但好像也有戊○○、甲○○2人一起來的情形，
    甲○○與我進屋拿錢，戊○○在外面等的情形」等語（本院
    卷第53頁），依上開各證人所述，被告甲○○固有與被告戊○○一同收取會款之行為，然被告甲○○係被告戊○○之妻
    ，其代被告戊○○收取會款，並未超越常理上夫妻共同生活
    代理之範圍，客觀上自難遽此即進一步推論被告甲○○有與
    被告戊○○共謀冒標或侵占會款之情事。況證人丁○○○證
    稱向其佯稱因得標會款在醫院遺失始無從交付之人為被告戊○○等語（本院卷第46-47頁），證人丙○○、辛○○均證
    稱於最末二會要求伊2人不再開標，直接將標金計算予伊2人
    者為被告戊○○等語（上開偵查卷第49頁、本院卷第90頁）
    ，是被告甲○○雖有代詢問標息、收取會款之行為，然此等
    行為本身並不具違法性，反係其夫即被告戊○○向證人丁○○○誆稱得標金遺失，及向證人丙○○、辛○○要求停標，
    以掩飾其冒標合會之行為，始具有違法性之評價，是難以被
    告甲○○客觀上有代詢問標息、收取會款之行為，遽推論其
    主觀上與被告戊○○就公訴人所指犯行有犯意之聯絡。再者
    ，系爭合會共有19人次，除最末二會未正常開標外，其餘17
    次均舉行開標，其中3次發生冒標情事，而依上開證人所言
    ，被告甲○○在有發生冒標與未發生冒標之會期所做之工作
    並無二致，均是以電話向各會員詢問標息，及與被告戊○○
    一同至各會員住處收取會款，則依卷附證據，實難以此並無
    二致之客觀行為，推論被告甲○○於有遭冒標之會期所為之
    詢問標息、收取會款行為，屬於與被告戊○○有犯詐欺及偽
    造文書之犯意聯絡。而上開被告戊○○所為之侵占犯行，係
    在向會員收取會款後所為，更難認被告甲○○在做詢問標息
    、收取會款等行為之際，已與被告戊○○就侵占行為產生犯
    意聯絡及行為分擔。
五、綜上所述，公訴人之舉證尚無法使本院獲致被告甲○○有罪
    判決之確切心證，揆諸上開法條規定與判例意旨，自難對被
    告甲○○遽以偽造文書、詐欺取財及侵占罪相繩。此外，復
    查無其他積極證據足資證明被告甲○○有公訴人所指犯行，
    從而，被告甲○○之犯罪應屬不能證明，自應為無罪之諭知
    。
據上論結，應依刑事訴訟法第299條第1項前段、第301條第1項，
刑法第2條第1項前段、修正前刑法第56條、刑法第210條、第220
條第1項、第216條、第339條第1項、第335條第1項、修正前刑法
第55條後段、第51條第5款，刑法第219條，判決如主文。
本案經檢察官庚○○到庭執行職務。
中　　華　　民　　國　　96　　年　　5 　　月　　24　　日
                    台灣台中地方法院刑事第二庭
                         審判長法  官  林清鈞
                               法  官  許金樹
                               法  官  陳姵君
右正本證明與原本無異。
如不服本判決，應於送達後十日內向本院提出上訴狀（須附繕
本），上訴於臺灣高等法院臺中分院。
                               書記官  莊金屏
中　　華　　民　　國　　96　　年　　5 　　月　　24　　日
附表1：
┌──┬──────┬────┬────┬───────────┬──────────┐
│編號│冒標時間    │被冒標人│標息    │詐得金額              │偽造之署押          │
├──┼──────┼────┼────┼───────────┼──────────┤
│1   │93年10月10日│壬○○  │2900元  │30萬元（3萬元×10人， │「壬○○」簽名1枚   │
│    │            │        │        │含壬○○本人）        │                    │
├──┼──────┼────┼────┼───────────┼──────────┤
│2   │93年11月10日│丁○○○│3000元  │30萬元（3萬元×10人， │「丁○○○」簽名1枚 │
│    │            │        │        │含壬○○、丁○○○）  │                    │
├──┼──────┼────┼────┼───────────┼──────────┤
│3   │94年2月10日 │丁○○○│3500元  │24萬元（3萬元×8人，含│「丁○○○」簽名1枚 │
│    │            │        │        │壬○○、丁○○○）    │                    │
└──┴──────┴────┴────┴───────────┴──────────┘
附表2：
┌──┬──────┬────┬──────┬──────┐
│編號│得標時間    │得標人  │得標金額    │侵占金額    │
├──┼──────┼────┼──────┼──────┤
│1   │94年5月10日 │己○○  │不詳        │20萬2千元   │
├──┼──────┼────┼──────┼──────┤
│2   │94年6月10日 │辛○○  │50萬1千8百元│25萬元      │
├──┼──────┼────┼──────┼──────┤
│3   │94年6月10日 │丙○○  │56萬6千1百元│56萬元      │
│    │            │（以陳秋│            │            │
│    │            │明之名義│            │            │
│    │            │加入）  │            │            │
└──┴──────┴────┴──────┴──────┘
附錄論罪科刑法條
中華民國刑法第210條
偽造、變造私文書，足以生損害於公眾或他人者，處5 年以下有
期徒刑。
中華民國刑法第216條
行使第 210 條至第 215 條之文書者，依偽造、變造文書或登載
不實事項或使登載不實事項之規定處斷。
中華民國刑法第220條第1項
在紙上或物品上之文字、符號、圖畫、照像，依習慣或特約，足
以為表示其用意之證明者，關於本章及本章以外各罪，以文書論
。
中華民國刑法第339條第1項
意圖為自己或第三人不法之所有，以詐術使人將本人或第三人之
物交付者，處5 年以下有期徒刑、拘役或科或併科1 千元以下罰
金。
中華民國刑法第335條第1項
意圖為自己或第三人不法之所有，而侵占自己持有他人之物者，
處5 年以下有期徒刑、拘役或科或併科1 千元以下罰金。
